ACORDAO-COMPLETO-2371806

ACÓRDÃO 13721/2019 ATA 41/2019 - PRIMEIRA CÂMARA

VISTOS, relatados e discutidos estes autos de tomada de contas especial instaurada contra Rivaldo de Souza Pereira, ex-prefeito do município de Cansanção/BA, em razão da impugnação total das despesas totais dos Programas de Proteção Social Básica e Proteção Social Especial realizadas com recursos repassados pelo Fundo Nacional de Assistência Social (FNAS) , no exercício de 2009, na modalidade fundo a fundo, a título de cofinanciamento federal de ações continuadas de assistência social, no âmbito do Sistema Único de Assistência Social (SUAS) .
ACORDAM os ministros do Tribunal de Contas da União, reunidos em sessão da 1ª Câmara, ante as razões expostas pelo relator, em:
9.1. considerar revel, para todos os efeitos, nos termos do art. 12, § 3º, da Lei 8.443/1992, o Sr. Rivaldo de Souza Pereira;
9.2. julgar irregulares, com fundamento nos arts. 1º, I, 16, III, "b" e "c", da Lei 8.443/1992 c/c os arts. 19 e 23, III, da mesma lei e com arts. 1º, I, e 209, III, 210 e 214, III, do RI/TCU, as contas do Sr. Rivaldo de Souza Pereira, e condená-lo ao pagamento das quantias a seguir especificadas, com a fixação do prazo de 15 (quinze) dias, a contar da notificação, para que comprove, perante este Tribunal (art. 214, III, "a", do RI/TCU) , o recolhimento da dívida aos cofres do Fundo Nacional de Assistência Social, atualizada monetariamente e acrescida dos juros de mora, calculados a partir das datas discriminadas até a data do recolhimento, na forma prevista na legislação em vigor:
	Valor (R$) 
	Data

	875,00
	31/12/2009

	6.300,00
	6/2/2009

	6.300,00
	20/2/2009

	6.300,00
	23/3/2009

	6.300,00
	14/4/2009

	6.300,00
	20/5/2009

	6.300,00
	8/6/2009

	6.300,00
	17/7/2009

	6.300,00
	19/8/2009

	6.300,00
	15/9/2009

	6.300,00
	15/10/2009

	6.300,00
	24/11/2009

	6.300,00
	31/12/2009

	1.531,80
	4/2/2009

	1.531,80
	9/3/2009

	1.531,80
	23/3/2009

	1.531,80
	14/4/2009

	1.531,80
	13/5/2009

	1.531,80
	8/6/2009

	1.531,80
	17/7/2009

	1.531,80
	20/8/2009

	1.531,80
	1/10/2009

	1.531,80
	17/11/2009

	1.531,80
	17/11/2009

	1.531,80
	30/12/2009

	16.331,25
	6/2/2009

	16.331,25
	20/2/2009

	16.331,25
	25/3/2009

	16.331,25
	14/4/2009

	16.331,25
	12/5/2009

	16.331,25
	18/6/2009

	16.331,25
	27/7/2009

	16.331,25
	11/9/2009

	16.331,25
	16/10/2009

	16.331,25
	6/11/2009

	16.331,25
	19/11/2009

	30.000,00
	6/2/2009

	30.000,00
	19/2/2009

	30.000,00
	10/3/2009

	30.000,00
	13/4/2009

	30.000,00
	14/5/2009

	30.000,00
	16/6/2009

	30.000,00
	13/7/2009

	30.000,00
	17/8/2009

	27.000,00
	15/9/2009

	27.000,00
	13/10/2009

	27.000,00
	18/11/2009

	27.000,00
	30/12/2009

9.3. aplicar aos Sr. Rivaldo de Souza Pereira a multa prevista no art. 57 da Lei 8.443/1992, no valor de R$ 60.000,00 (sessenta mil reais) , fixando o prazo de 15 (quinze) dias, a contar da notificação, para que comprove, perante o Tribunal (art. 214, III, "a", do RI/TCU) , o recolhimento da dívida aos cofres do Tesouro Nacional, atualizada monetariamente desde a data do presente acórdão até a do efetivo recolhimento, se for paga após o vencimento, na forma da legislação em vigor;
9.4. autorizar, desde logo, nos termos do art. 28, II, da Lei 8.443/1992, a cobrança judicial das dívidas, caso não atendidas as notificações;
9.5. em atendimento ao disposto no § 3º do art. 16 da Lei 8.443/1992, encaminhar cópia da presente deliberação à Procuradoria da República no Estado da Bahia.

tomada de contas especial instaurada em razão da impugnação total das despesas totais dos Programas de Proteção Social Básica e Proteção Social Especial realizadas com recursos repassados pelo Fundo Nacional de Assistência Social (FNAS), no exercício de 2009, na modalidade fundo a fundo, a título de cofinanciamento federal de ações continuadas de assistência social, no âmbito do Sistema Único de Assistência Social (SUAS).

Primeira Câmara

Município de Cansanção - BA.

3. Interessados/Responsáveis:
3.1. Interessado: Ministério do Desenvolvimento Social (extinta) (05.526.783/0001-65)
3.2. Responsável: Rivaldo de Souza Pereira (XXX.195.855-XX).

13.1. Ministros presentes: Walton Alencar Rodrigues (Presidente), Benjamin Zymler e Vital do Rêgo.
13.2. Ministro-Substituto convocado: Augusto Sherman Cavalcanti.
13.3. Ministro-Substituto presente: Weder de Oliveira (Relator).

WEDER DE OLIVEIRA

Adoto como relatório, com ajustes de forma, a instrução da Secretaria de Controle Externo de Tomada de Contas Especial (Secex-TCE) (peça 18) :
"INTRODUÇÃO
1. Trata-se de Tomada de Contas Especial instaurada pela Secretaria Executiva do Ministério do Desenvolvimento Social e Agrário, em desfavor do Sr. Rivaldo de Souza Pereira, ex-Prefeito do município de Cansanção/BA (gestão 2009-2010) , em razão da impugnação das despesas totais dos Programas de Proteção Social Básica e Proteção Social Especial realizadas com recursos repassados pelo Fundo Nacional de Assistência Social (FNAS) , no exercício de 2009, na modalidade fundo a fundo, a título de cofinanciamento federal de ações continuadas de assistência social, no âmbito do Sistema Único de Assistência Social (SUAS) , e que tinham por objeto a execução de Serviços nos referidos programas (peça 4, p. 75-91) .
HISTÓRICO 
2. De acordo com o demonstrativo das parcelas pagas pelo Sistema Único da Assistência Social (SUAS) , o Fundo Nacional de Assistência Social (FNAS) transferiu ao município de Cansanção/BA recursos no montante de R$ 622.500,35, no exercício de 2009, para aplicação nos Serviços de Proteção Social Básica (PSB) e Proteção Social Especial (PSE) , peça 2, p. 32-34.
3.  O instrumento de prestação de contas, denominado Demonstrativo Sintético Anual de Execução Físico-Financeira, foi disponibilizado no sistema de informação pertinente, o SUAS Web, em 30/9/2010 (peça 2, p. 36-38) , e foi analisado por intermédio das Notas Técnicas 642/2016-CFCRFF/CGPC/DEFNAS, de 4/8/2016, 1.617/2016-CPCRFF/CGPC/DEFNAS, de 22/8/2016, 2.336/2016-CPCRFF/CGPC/DEFNAS, de 9/12/2016, 381/2015-CPCRFF/CGPC/DEFNAS, de 3/3/2015, 1580/2015-CPCRFF/CGPC/DEFNAS, de 31/7/2015, (peças 2, p. 4-8, 20, 22-24, 50-52, 72-74) . Por outro lado, não foi encaminhado o Parecer do Conselho Municipal de Assistência Social.
4. O fundamento para a instauração da Tomada de Contas Especial, conforme apontado na Nota Técnica 642/2016-CPCRFF/CGPC/DEFNAS, de 4/8/2016 (peça 2, p. 4-8) , foi a impugnação das despesas quanto aos recursos da Proteção Social Básica e da Proteção Social, em razão do não atendimento das notificações e do não encaminhamento de toda a documentação da prestação de contas.
5. O responsável, o prefeito sucessor e o Conselho Municipal de Assistência Social foram notificados das irregularidades e reprovação das contas, mediante ofícios/editais de notificação abaixo identificados:
 a) Rivaldo de Souza Pereira, ex-Prefeito, gestão 2009-2010: Ofícios 1864/CGPC/DEFNAS/SNAS/MDS, de 9/9/2010, 4311/CGPC/DEFNAS/SNAS/MDS, de 30/12/2011, 972/CGPC/DEFNAS/SNAS/MDS, de 24/3/2016, 1401/CGPC/DEFNAS/SNAS/MDS, de 10/3/2015, 5354/CGPC/DEFNAS/SNAS/MDS, de 5/8/2015, Edital 40/2016, de 27/1/2016 (o nome é Arivaldo de Souza Pereira) , 3180/CGPC/DEFNAS/SNAS/MDS, de 22/8/2016, Edital 323/2016, de 26/8/2016 (peça 2, p. 40 e 42, 48, 60-62 e 64, 82-84, 90, 92-94, 166) 
 b) Conselho Municipal de Assistência Social: Ofícios 1865/CGPC/DEFNAS/SNAS/MDS, de 1º/8/2014, 4312/CGPC/DEFNAS/SNAS/MDS, de 16/6/2015, 974/CGPC/DEFNAS/SNAS/MDS, de 24/3/2016, 1402/CGPC/DEFNAS/SNAS/MDS, de 10/3/2015, 5356/CGPC/DEFNAS/SNAS/MDS, de 5/8/2015, 3181/CGPC/DEFNAS/SNAS/MDS, de 22/8/2016 (peça 2, p. 44 e 46, 66-68 e 70, 86-88, 162-164) , 
 c) Ranulfo da Silva Gomes, ex-Prefeito, gestão 2010-2012: Ofícios 1400/CGPC/DEFNAS/SNAS/MDS, de 10/3/2015, 973/CGPC/DEFNAS/SNAS/MDS, de 24/3/2016, 5354/CGPC/DEFNAS/SNAS/MDS, de 5/8/2015 (peça 2, p. 54-56 e 58, 76-78 e 80) .
6. A  Sra. Duscymeire da Silva Ferreira Rios, Secretária Municipal de Assistência Social, enviou o Ofício 28/2016, de 21/9/2016, como resposta do Ofício 1400/CGPC/DEFNAS/SNAS/MDS, de 10/3/2015, encaminhando cópia de Ação Civil de Improbidade Administrativa contra o gestor dos recursos (peça 2, p. 168-184) 
7. Diante do não saneamento das irregularidades apontadas e da não devolução dos recursos, instaurou-se a Tomada de Contas Especial. No Relatório de Tomada de Contas Especial 209/2016 (peça 3, 23-39) conclui-se que o prejuízo importaria no valor total dos recursos aplicados em 2009, no valor de R$ 622.500,35, imputando-se a responsabilidade ao Sr.  Rivaldo de Souza Pereira, ex-Prefeito, gestão 2009-2010, em razão da ausência de documentos comprobatórios da execução dos recursos públicos, e pelo não atendimento das notificações para o encaminhamento de toda a prestação de toda a documentação da prestação de contas.
8. O Sr. Rivaldo de Souza Pereira foi inscrito na conta Diversos Responsáveis, por intermédio da Nota de Lançamento 2016NS000060, de 29/12/2016 (peça 3, p. 19-21) .
9. O Relatório de Auditoria 1156/2017 do Ministério da Transparência e Controladoria Geral da União (peça 3, p. 43-45) também chegou às mesmas conclusões. Após serem emitidos o Certificado de Auditoria, o Parecer do Dirigente e o Pronunciamento Ministerial (peças 3, p. 46, 47, 57) , o processo foi remetido a esse Tribunal.
10. Na instrução inicial (peça 12) , analisando-se os documentos nos autos, concluiu-se pela necessidade de realização de citação do Sr. Rivaldo de Souza Pereira (CPF XXX.195.855-XX) , ex-Prefeito de Cansanção/BA, gestão 2009-2010, no valor de R$ 622.500,35.
Ocorrência: não comprovação da boa e regular aplicação dos recursos públicos repassados ao município de Cansanção/BA, no exercício de 2009, para a execução do PSB e PSE, em razão da ausência dos documentos comprobatórios da despesa, bem como do Parecer do Conselho Municipal de Assistência Social
Débito:
Valor atualizado até 14/6/2018: R$ 1.049.997,22 (peça 11) 
Responsável: Rivaldo de Souza Pereira (CPF XXX.195.855-XX) , ex-Prefeito de Cansanção/BA, gestão 2009-2010
Conduta: deixar comprovar a boa e regular aplicação dos recursos repassados pelo FNAS ao município de Cansanção/BA, no exercício de 2009 para o custeio das despesas com os Programas de Proteção Social Básica e Proteção Social Especial, tendo em vista a ausência dos documentos comprobatórios da despesa, bem como do Parecer do Conselho Municipal de Assistência Social
11. Em cumprimento ao pronunciamento da unidade (peça 14) , foi efetuada citação do responsável, mediante Ofício 0572/2018-TCU/Secex-TCE, de 9/7/2018 (peça 15) , o qual foi devidamente recebido em 13/8/2018, conforme AR890497968CC (peça 16) . 
12. Transcorrido o prazo regimental, o responsável permaneceu silente, devendo ser considerado revel, nos termos do art. 12, §3º, da Lei 8.443/1992.
EXAME TÉCNICO
13. A prestação de contas é um dever constitucional e legal, o qual todo gestor público está obrigado, por força do disposto no Parágrafo Único do art. 70 da CF/88. No caso dos recursos do SUAS, no exercício do 2009, estava regulamentada pela Portaria MDS 96/2009, que no art. 7º, caput e § 1º dispunha que deveria ocorrer mediante o preenchimento das informações, eletronicamente, no Sistema de Informações Gerenciais do SUAS - SigSUAS, constituindo-se no Relatório Anual da Execução Técnico-Físico-Financeira do SigSUAS.
14. Ao final do exercício, as informações deveriam ser submetidas ao Conselho de Assistência Social, a quem incumbia pronunciar-se sobre o Relatório Anual da Execução Técnico-Físico-Financeira (§§ 4º e 5º, art. 7º) .
15. Em razão de a prestação de contas dos recursos do SUAS, na vigência da portaria MDS 96/2006, processar-se na forma acima descrita, o Parecer do CMAS revela-se elemento essencial neste processo porque é ele quem oferece elementos ao MDS para a aprovação das contas.
16. Neste contexto, o Tribunal já se posicionou no sentido de que a ausência do parecer do CMAS impede a aprovação da prestação de contas pelo órgão repassador, conforme Acórdão 1979/2017-TCU-Segunda Câmara, Relator Ministro Substituto André de Carvalho e 9.451/2017 - 2ª Câmara, Relator Aroldo Cedraz.
17. No presente caso, o Sr. Rivaldo de Souza Pereira geriu os recursos repassados em 2009, contudo, não encaminhou o Parecer do CMAS, tampouco, os documentos comprobatórios da despesa solicitados pelo órgão repassador e, instado a comparecer aos autos (peça 15) , permaneceu silente.
18. Ao não apresentar sua defesa, o responsável deixou de produzir prova da regular aplicação dos recursos sob sua responsabilidade, em afronta às normas que impõem aos gestores públicos a obrigação legal de, sempre que demandados pelos órgãos de controle, apresentar os documentos que demonstrem a correta utilização das verbas públicas, a exemplo do contido no art. 93 do Decreto-Lei 200/67: 'Quem quer que utilize dinheiros públicos terá de justificar seu bom e regular emprego na conformidade das leis, regulamentos e normas emanadas das autoridades administrativas competentes.' 
19. Mesmo as alegações de defesa não sendo apresentadas, considerando o princípio da verdade real que rege esta Corte, procurou-se buscar, em manifestações do responsável na fase interna desta Tomada de Contas Especial, se havia algum argumento que pudesse ser aproveitado a seu favor. 
20. No entanto, o responsável não se manifestou na fase interna, não havendo, assim, nenhum argumento que possa vir a ser analisado e posteriormente servir para afastar as irregularidades apontadas.
21. Vale ressaltar que a pretensão punitiva do TCU, conforme Acórdão 1441/2016-TCU-Plenário, que uniformizou a jurisprudência acerca dessa questão, subordina-se ao prazo geral de prescrição indicado no art. 205 do Código Civil, que é de 10 anos, contado da data de ocorrência da irregularidade sancionada, nos termos do art. 189 do Código Civil, sendo este prazo interrompido pelo ato que ordenar a citação, a audiência ou a oitiva do responsável. No caso em exame, não ocorreu a prescrição, uma vez que o repasse dos recursos ocorreu em 2009.
22. Assim, tendo em vista que o responsável não se manifestou acerca das irregularidades a ele imputadas, não há elementos para que se possa efetivamente aferir e reconhecer a ocorrência de boa-fé na sua conduta, podendo este Tribunal, desde logo, proferir o julgamento de mérito pela irregularidade das contas, nos termos dos §§ 2º e 6º do art. 202 do Regimento Interno do TCU, e conforme jurisprudência deste Tribunal (Acórdão 2064/2011-TCU-Primeira Câmara, relator Ministro Ubiratan Aguiar, 6.182/2011-TCU-1ª Câmara, relator Ministro-Substituto Weber de Oliveira, 4.072/2010-TCU-1ª Câmara, Relator Ministro Valmir Campelo, 1.189/2009-TCU-1ª Câmara, Relator Ministro-Substituto Marcos Bemquerer, 731/2008-TCU-Plenário, Relator Ministro Aroldo Cedraz) .
23. Dessa forma, o responsável deve ser considerado revel, nos termos do art. 12, §3º, da Lei 8.443/1992, devendo as contas serem julgadas irregulares, condenando-o ao débito apurado e aplicando-lhe a multa prevista no art. 57/58 da Lei 8.443/1992.
CONCLUSÃO
24. Em face da análise promovida na seção 'Exame Técnico', verifica-se que o Sr. Rivaldo de Souza Pereira não logrou comprovar a boa e regular aplicação dos recursos repassados ao município de Cansanção/BA, no exercício de 2009. E, instado a se manifestar, optou pelo silêncio, configurando a sua revelia, nos termos do § 3º, do art. 12, da Lei 8.443/1992.
25. Tendo em vista que não constam dos autos elementos que permitam reconhecer a boa-fé do responsável, sugere-se que as suas contas sejam julgadas irregulares, nos termos do art. 202, § 6º, do RI/TCU, com a imputação do débito atualizado monetariamente e acrescido de juros de mora, nos termos do art. 202, §1º do RI/TCU, descontado o valor eventualmente recolhido, com a aplicação da multa prevista no art. 57 da Lei 8.443/1992.
PROPOSTA DE ENCAMINHAMENTO
26. Diante do exposto, submetemos os autos à consideração superior, propondo ao Tribunal:
 a) considerar revel o Sr. Rivaldo de Souza Pereira (CPF XXX.195.855-XX) , ex-Prefeito, gestão 2009-2010, para todos os efeitos, dando-se prosseguimento ao processo, com fulcro no art. 12, § 3º, da Lei n. 8.443/92;
 b) julgar irregulares, nos termos dos arts. 1º, inciso I, 16, inciso III, alínea ' c', § 2º, da Lei 8.443/92 c/c os arts. 19 e 23, inciso III, da mesma Lei, e com arts. 1º, inciso I, 209, inciso III, 210 e 214, inciso III, do Regimento Interno/TCU, as contas do Sr. Rivaldo de Souza Pereira (CPF XXX.195.855-XX) , ex-Prefeito, gestão 2009-2010, condenando-o ao pagamento das importâncias a seguir especificadas, atualizadas monetariamente e acrescidas dos juros de mora, calculadas a partir das datas discriminadas até a data do efetiva quitação do débito, fixando-lhe o prazo de quinze dias, para que comprove, perante o Tribunal, o recolhimento das referidas quantias aos cofres do Fundo Nacional de Assistência Social, nos termos do art. 23, inciso III, alínea 'a', da citada lei:
	Valor (R$) 
	Data

	875,00
	31/12/2009

	6.300,00
	6/2/2009

	6.300,00
	20/2/2009

	6.300,00
	23/3/2009

	6.300,00
	14/4/2009

	6.300,00
	20/5/2009

	6.300,00
	8/6/2009

	6.300,00
	17/7/2009

	6.300,00
	19/8/2009

	6.300,00
	15/9/2009

	6.300,00
	15/10/2009

	6.300,00
	24/11/2009

	6.300,00
	31/12/2009

	1.531,80
	4/2/2009

	1.531,80
	9/3/2009

	1.531,80
	23/3/2009

	1.531,80
	14/4/2009

	1.531,80
	13/5/2009

	1.531,80
	8/6/2009

	1.531,80
	17/7/2009

	1.531,80
	20/8/2009

	1.531,80
	1/10/2009

	1.531,80
	17/11/2009

	1.531,80
	17/11/2009

	1.531,80
	30/12/2009

	16.331,25
	6/2/2009

	16.331,25
	20/2/2009

	16.331,25
	25/3/2009

	16.331,25
	14/4/2009

	16.331,25
	12/5/2009

	16.331,25
	18/6/2009

	16.331,25
	27/7/2009

	16.331,25
	11/9/2009

	16.331,25
	16/10/2009

	16.331,25
	6/11/2009

	16.331,25
	19/11/2009

	30.000,00
	6/2/2009

	30.000,00
	19/2/2009

	30.000,00
	10/3/2009

	30.000,00
	13/4/2009

	30.000,00
	14/5/2009

	30.000,00
	16/6/2009

	30.000,00
	13/7/2009

	30.000,00
	17/8/2009

	27.000,00
	15/9/2009

	27.000,00
	13/10/2009

	27.000,00
	18/11/2009

	27.000,00
	30/12/2009

c) aplicar individualmente ao Sr. Rivaldo de Souza Pereira (CPF XXX.195.855-XX) , ex-Prefeito, gestão 2009-2010, a multa prevista no art. 57 da Lei 8.443/92 c/c o art. 267 do RI/TCU, fixando-lhe o prazo de quinze dias, a contar da notificação, para que comprove, perante o Tribunal (art. 214, III, a, do Regimento Interno do TCU) , o recolhimento da dívida aos cofres do Tesouro Nacional, atualizada monetariamente desde a data do acórdão que vier a ser proferido por este Tribunal até a do efetivo recolhimento, se pagas após o vencimento, na forma da legislação em vigor;
 d) autorizar, desde logo, a cobrança judicial das dívidas, caso não atendidas as notificações, na forma do disposto no art. 28, inciso II, da Lei nº 8.443/92;
e) autorizar também, desde logo, se requerido, com fundamento no art. 28, inciso I, da Lei 8.443, de 1992 c/c o art. 217, §§ 1º e 2º do Regimento Interno, o parcelamento da (s) dívida (s) em até 36 parcelas, incidindo sobre cada parcela, corrigida monetariamente, os correspondentes acréscimos legais fixando- lhe o prazo de quinze dias, a contar do recebimento da notificação, para comprovar perante o Tribunal o recolhimento da primeira parcela, e de trinta dias, a contar da parcela anterior, para comprovar os recolhimentos das demais parcelas, devendo incidir sobre cada valor mensal, atualizado monetariamente, os juros de mora devidos, no caso do débito, na forma prevista na legislação em vigor, alertando os responsáveis de que a falta de comprovação do recolhimento de qualquer parcela importará o vencimento antecipado do saldo devedor, nos termos do § 2º do art. 217 do Regimento Interno deste Tribunal;
f) enviar cópia do Acórdão a ser prolatado, bem como do Relatório e do Voto que o fundamentarem ao Procuradoria da República no Estado da Bahia, nos termos do § 3º do art. 16 da Lei 8.443/1992 c/c o § 7º do art. 209 do Regimento Interno do TCU, para adoção das medidas cabíveis;
 g) enviar cópia do Acórdão que vier a ser proferido ao Ministério do Desenvolvimento Social e ao responsável, para ciência, informando que a presente deliberação, acompanhada do Relatório e do Voto que a fundamenta, está disponível para a consulta no endereço www.tcu.gov.br/acordaos, além de esclarecer que, caso requerido, o TCU poderá fornecer sem custos as correspondentes cópias, de forma impressa."
O MP/TCU, representado pelo procurador Marinus Eduardo De Vries Marsico, em seu parecer regimental, manifestou-se de acordo com a proposta formulada pela Secex-TCE (peça 21) .
É o relatório.

não há.

Procurador Marinus Eduardo De Vries Marsico.

TOMADA DE CONTAS ESPECIAL. FUNDO NACIONAL DE ASSISTÊNCIA SOCIAL. NÃO COMPROVAÇÃO DA BOA E REGULAR APLICAÇÃO DOS RECURSOS REPASSADOS. CITAÇÃO. REVELIA. CONTAS IRREGULARES. DÉBITO. MULTA. COMUNICAÇÕES.

TOMADA DE CONTAS ESPECIAL (TCE)

Secretaria de Controle Externo de Tomada de Contas Especial (Secex-TCE).

Examino tomada de contas especial (TCE) instaurada contra Rivaldo de Souza Pereira, ex-prefeito do município de Cansanção/BA, em razão da impugnação total das despesas relativas aos programas Proteção Social Básica e Proteção Social Especial realizadas com recursos repassados pelo Fundo Nacional de Assistência Social (FNAS) , no exercício de 2009, na modalidade fundo a fundo, a título de cofinanciamento federal de ações continuadas de assistência social, no âmbito do Sistema Único de Assistência Social (SUAS) .
O repasse dos recursos tinha por objeto: (i) realizar a operacionalização do programa BPC na escola; (ii) serviço de proteção social básica às famílias; (iii) serviços específicos de proteção social básica; serviços socioeducativos para jovens de 15 a 17 anos; (iv) ações socioeducativas e de convivência para crianças e adolescentes em situação de trabalho.
Para a execução desses serviços, o FNAS repassou para o município, o valor total de R$ 622.500,35, assim distribuídos (peça 2, p. 93) : 
	Valor (R$) 
	Data

	875,00
	31/12/2009

	6.300,00
	6/2/2009

	6.300,00
	20/2/2009

	6.300,00
	23/3/2009

	6.300,00
	14/4/2009

	6.300,00
	20/5/2009

	6.300,00
	8/6/2009

	6.300,00
	17/7/2009

	6.300,00
	19/8/2009

	6.300,00
	15/9/2009

	6.300,00
	15/10/2009

	6.300,00
	24/11/2009

	6.300,00
	31/12/2009

	1.531,80
	4/2/2009

	1.531,80
	9/3/2009

	1.531,80
	23/3/2009

	1.531,80
	14/4/2009

	1.531,80
	13/5/2009

	1.531,80
	8/6/2009

	1.531,80
	17/7/2009

	1.531,80
	20/8/2009

	1.531,80
	1/10/2009

	1.531,80
	17/11/2009

	1.531,80
	17/11/2009

	1.531,80
	30/12/2009

	16.331,25
	6/2/2009

	16.331,25
	20/2/2009

	16.331,25
	25/3/2009

	16.331,25
	14/4/2009

	16.331,25
	12/5/2009

	16.331,25
	18/6/2009

	16.331,25
	27/7/2009

	16.331,25
	11/9/2009

	16.331,25
	16/10/2009

	16.331,25
	6/11/2009

	16.331,25
	19/11/2009

	30.000,00
	6/2/2009

	30.000,00
	19/2/2009

	30.000,00
	10/3/2009

	30.000,00
	13/4/2009

	30.000,00
	14/5/2009

	30.000,00
	16/6/2009

	30.000,00
	13/7/2009

	30.000,00
	17/8/2009

	27.000,00
	15/9/2009

	27.000,00
	13/10/2009

	27.000,00
	18/11/2009

	27.000,00
	30/12/2009

Após a análise dos autos, o responsável foi regulamente citado para apresentar alegações de defesa ou recolher o débito nos seguintes termos (peça 15) :
"O débito é decorrente da seguinte ocorrência:
Irregularidade: não comprovação da boa e regular aplicação dos recursos públicos repassados ao município de Cansanção/BA, no exercício de 2009, para a execução do PSB e PSE, em razão da ausência dos documentos comprobatórios da despesa, bem como do Parecer do Conselho Municipal de Assistência Social;
Conduta: deixar comprovar a boa e regular aplicação dos recursos repassados pelo FNAS ao município de Cansanção/BA, no exercício de 2009 para o custeio das despesas com os Programas de Proteção Social Básica e Proteção Social Especial, tendo em vista a ausência dos documentos comprobatórios da despesa, bem como do Parecer do Conselho Municipal de Assistência Social;"
Transcorrido o prazo regimental, o responsável não se manifestou.
Em vista disso, propôs a Secex-TCE considerá-lo revel, julgar suas contas irregulares, condená-lo ao pagamento do débito e aplicar-lhe a multa prevista no art. 57 da LO/TCU (peça 18) . 
A proposta foi acompanhada pelo MP/TCU em sua manifestação regimental (peça 21) . 
II
Acompanho as análises e conclusões formuladas pela Secex-TCE, acolhidas pelo MP/TCU.
Uma vez que o responsável permaneceu inerte diante da citação que lhe foi regularmente dirigida, deve ser considerado revel, dando-se prosseguimento ao processo, nos termos do art. 12, § 3º, da Lei 8.443/1992.
Recai sobre o responsável a obrigação de demonstrar que os recursos federais repassados foram regularmente utilizados.
Uma vez que não foram carreados aos autos elementos aptos a demonstrar a boa e regular aplicação dos valores repassados, impõe-se que suas contas sejam julgadas irregulares, condenando-o em débito e aplicando-lhe a multa prevista no art. 57 da Lei 8.443/1992.
Diante do exposto, manifesto-me pela aprovação do acórdão que ora submeto à apreciação deste Colegiado.
TCU, Sala das Sessões Ministro Luciano Brandão Alves de Souza, em 12 de novembro de 2019.
Weder de Oliveira
Relator